臺灣高等法院刑事判決　　　　　　　　　　　　　九十一年度上訴字第一三七九號
　　上　訴　人
　　即　被　告　甲○○
　　　　　　　　丙○○
右上訴人因偽造文書案件，不服臺灣板橋地方法院九十年度訴字第七九一號，中華民
國九十一年四月九日第一審判決（起訴案號：臺灣板橋地方法院檢察署八十九年度偵
字第二一八七號）提起上訴，本院判決如左：
    主  文
原判決撤銷。
丙○○、甲○○共同連續行使偽造私文書，足以生損害於公眾及他人，各處有期徒刑
肆月，如易科罰金均以佰元折算壹日。
偽造之「乙○○」、「莊光敏」印章各壹枚及偽造如附表所示之物均沒收。
    事  實
一、丙○○、甲○○二人係屬夫妻，住於臺北縣三重市○○街二十八巷四號四樓，因
    住居於其等樓上即同街巷四號五樓及六號五樓住戶乙○○、沈鐘玉烺夫妻二人，
    於民國（下同）七十六年間在其住處增建六樓違建供作佛堂使用，造成丙○○、
    甲○○四樓住處房屋受有損害，其間因而發生房屋損害賠償糾紛，多年未決。丙○○、甲○○為向乙○○、沈鐘玉烺索賠，於八十八年三月三十一日由甲○○具
    狀向台灣板橋地方法院訴請乙○○、沈鐘玉烺二人損害賠償（八十八年度訴字第
    七一○號損害賠償事件），其等為佐證其請求權之主張，竟基於行使偽造私文書
    之概括犯意聯絡，委請不知情之刻印者偽刻「乙○○」印章乙枚後，於八十八年
    四月至八月間某日某時，在臺北縣三重市不詳地點，以臨摹偽簽「乙○○」署押
    及蓋用該偽刻之「乙○○」印章而偽造「乙○○」之印文，並由同具犯意聯絡之
    陳文盛（所涉本件此部分共同偽造文書犯行，未經起訴）簽署擔任見證人之方式
    ，共同偽造八十七年六月一日書立之「協調證明書」一紙，並於八十八年八月十
    八日台灣板橋地方法院上開損害賠償事件開庭時，由丙○○以訴訟代理人身分庭
    陳該「協調證明書」影本為證，足生損害於乙○○及法院審理民事事件之正確性
    。嗣復承同一概括犯意，於八十八年八月間至八十九年五月間某日某時，復委請
    不知情之刻印者同時偽刻「莊光敏」印章乙枚後，在臺北縣三重市不詳地點，以
    剪貼莊光敏所寫文字拼湊內文，並同時臨摹偽簽「乙○○」、「丁文祥」、「莊
    光敏」等之署押及蓋用上揭偽刻之「乙○○」、「莊光敏」等印章而偽造「乙○○」、「莊光敏」印文之方式，共同偽造八十七年四月二十一日書立之「修復聲
    明」一紙，並於八十九年五月十八日在台灣板橋地方法院上開民事訴訟事件審理
    時具狀陳報該「修復聲明」影本為證，復足生損害於乙○○、丁文祥、莊光敏及
    法院審理民事事件之正確性。迨乙○○於八十九年八月三十一日具狀向臺灣板橋
    地方法院檢察署檢察官告訴丙○○、甲○○二人涉有偽造上開「協調證明書」、
    「修復聲明」等私文書罪嫌時（八十九年度他字第二七八七號、八十九年度偵字
    第二一一八七號），丙○○、甲○○二人復承同一概括犯意聯絡，於八十九年九
    月間某日某時，在臺北縣三重市不詳地點，同以臨摹莊光敏筆跡書寫內文，並同
    時臨摹偽簽「乙○○」、「莊光敏」、「丁文祥」等署押之方式，共同偽造八十
    七年四月二十一日書立之「協議書」一紙，嗣於八十九年九月二十八日臺灣板橋
    地方法院檢察署檢察官開庭時，將上開「協調證明書」、「修復聲明」及「協議
    書」等影本一併庭陳為證，且於八十九年十月十三日具狀陳報經其剪貼翻拍變造
    之乙○○當場交付前開「修復聲明」、「協議書」、「協調證明書」等文書予丙○○、甲○○二人之照片二張，以掩飾其上開偽造文書之情，亦足生損害於乙○○、莊光敏、丁文祥及檢察官偵查刑事案件之正確性；而丙○○、甲○○二人並
    承同一行使偽造私文書之概括犯意，於八十九年十月二十七日本院八十九年度上
    易字第五七三號損害賠償事件審理時，復具狀陳報上開「協調證明書」、「修復
    聲明」及「協議書」等影本為證，同足生損害於乙○○、莊光敏、丁文祥及本院
    審理民事事件之正確性。
二、案經乙○○訴由臺灣板橋地方法院檢察署檢察官偵查起訴。
    理  由
一、訊據上訴人即被告丙○○、甲○○二人固供承有於上揭時地在右開民事事件審理
    時及刑事案件檢察官偵查時，分別提出上開「協調證明書」、「修復聲明」及「
    協議書」為證等事實，惟均矢口否認有偽造文書之犯行，並均辯稱：乙○○在其
    住處增建違建，而使其等房屋受有損害，該「協調證明書」、「修復聲明」及「
    協議書」均係乙○○為賠償因而所造成之損害，而由伊等與乙○○、丁文祥及莊
    光敏協議後所簽立，並非伊等所偽造而來云云。然查：
(一)關於上開「協調證明書」部分，被告丙○○於偵查時供稱：上開「協調證明書」
    之內容是由建材行老闆女兒現場叫小姐寫的並蓋店章，伊才拿回去由伊與陳文盛
    、乙○○在伊家簽名，丁文祥亦在場，至建材行估價書寫「協調證明書」一事，
    只有伊去，伊太太甲○○、陳文盛並未一同前去云云（見偵查卷第一００頁反面
    ），嗣於原審法院審理時供稱：八十七年六月一日上午十時許，因伊與乙○○、
    丁文祥、陳文盛在伊上址住處，就之前協調結果應修復之地板磁磚尺寸再協調更
    換為較大尺寸，由伊補貼差額新臺幣（下同）一千元，上開「協調證明書」即是
    先經建材行估價後，由該經建材行老闆女兒叫店內小姐寫好，伊再拿回住處徵詢
    乙○○等人意見同意後，由伊與乙○○、陳文盛簽名，乙○○並親自蓋印，當時
    丁文祥亦在場云云（見原審卷（ㄧ）第三六頁），而於本院調查時供稱：告訴人
    帶丁文祥及土木師傅到伊家談修復的問題，最後達成協議，由建材行的人書寫該
    證明書內容拿回去店裡蓋好章後，再拿到伊家由大家簽名蓋章，該「協調證明書
    」的三份原本都由告訴人拿走了，伊僅有拿到影本云云（見本院卷第四三頁及第
    四四頁），惟被告甲○○於偵查中始則供稱：是伊與伊先生丙○○、陳文盛一起
    去建材行，乙○○不在場，該「協調證明書」上之店章是在建材行寫好蓋的，而
    陳文盛之簽名，是陳文盛在建材行簽的，陳文盛簽名時，乙○○已簽名，但伊不
    知乙○○是在何處簽名的云云，嗣則改稱：乙○○亦有去建材行，伊先生丙○○
    與乙○○、陳文盛均係在建材行簽名，是伊親眼看到的云云（見偵查卷第九十九
    頁、第一○○頁、一○一頁），而證人即該證明書之見證人陳文盛於偵查時則證
    稱：上開「協調證明書」之簽名係伊在丙○○家中簽的，伊沒有去建材行，伊簽
    名時，丙○○、乙○○均有在場且均已簽名，但還沒蓋建材行之店章云云（見偵
    查卷一四九頁反面及一五○頁），核諸上開被告丙○○、甲○○及證人陳文盛所
    述「協調證明書」書立過程，不僅被告甲○○就告訴人乙○○有無一同前往建材
    行並當場簽名前後陳述不一，且被告丙○○、甲○○及證人陳文盛就該「協調證
    明書」係在何處簽名及簽名時建材行是否已蓋店章等情，其等供述亦互不一致，
    依此足見該「協調證明書」是否確屬真實，已有可疑。又該「協調證明書」上之
    乙○○簽名雖經台灣板橋地方法院於八十八年度訴字第七一○號民事損害賠償事
    件審理時，送請內政部警政署刑事警察局鑑驗結果，固認定與臺灣省建築師公會
    臺北縣辦事處八十七年十月十二日會勘紀錄表上會勘人員中相關代表乙○○之簽
    名字跡相符，有該局八十八年十月七日刑鑑字第一○一一二五號鑑驗通知書影本
    附卷可稽，然經檢視比對上開「協調證明書」及會勘紀錄表上「乙○○」簽名字
    跡之筆順、筆法、筆劃間距位置幾乎完全相同重疊一致，衡諸常情，縱係同一人
    書寫之字跡，亦僅能書寫出筆劃特徵相符之字跡，要難書寫出筆劃間距完全相同
    重疊之字跡，且觀諸該「協調證明書」上「乙○○」簽名字跡，其書寫筆順不甚
    流暢自然，則上開「協調證明書」上之「乙○○」簽名，是否係告訴人乙○○親
    自簽署，非無疑義，至被告之原審法院辯護人雖為被告辯稱：「協調證明書」書
    立日期係於八十七年六月一日，不可能模擬日期在後之八十七年十月十二日會勘
    紀錄表上乙○○之簽名云云，惟查被告丙○○、甲○○首次提出該「協調證明書
    」影本，係於八十八年八月十八日台灣板橋地方法院上開損害賠償事件中，故其
    上記載之書立日期，有無倒填偽載，是否實在，至堪質疑。再者，被告丙○○、
    甲○○始終僅提出上開「協調證明書」之影本，而未能提出其原本，雖據其辯稱
    ：該證明書三份原本均由告訴人乙○○取走，伊僅有拿影本云云，惟此為告訴人
    乙○○所否認，然查若「協調證明書」係經雙方協調結果而成立，且有見證人見
    證，衡諸常情，當必一式二份或三份，由當事人兩造、見證人各持一份為憑，且
    若該「協調證明書」係告訴人乙○○應如何賠償被告丙○○而書立，則被告丙○○亦應持有該「協調證明書」原本，以便爾後據以向告訴人乙○○請求之憑據，
    又豈有將書立之原本悉數交由告訴人乙○○持執，而被告丙○○未持有乙份之理
    ，此顯與常情相違。綜上所述，堪認被告丙○○、甲○○所提出之「協調證明書
    」應非真實，係屬偽造。至證人陳文盛就此「協調證明書」，不僅簽署為見證人
    ，且於台灣板橋地方法院院上開民事訴訟審理時及原審法院於偵查時均出庭作證
    該「協調證明書」有經告訴人乙○○簽名，確為真實等情云云（見台灣板橋地方
    法院八十八年度訴字第七一○號民事卷八十八年八月十八日言詞辯論筆錄、八十
    九年度他字第二七八七號偵查卷三十五頁反面、八十九年度偵字第二一一八七號
    偵查卷一四九頁反面），惟此「協調證明書」既非屬真實，堪認證人陳文盛與被
    告二人間就此「協調證明書」偽造及行使等行為，顯有犯意聯絡及行為分擔之情
    。
(二)至關於上開「修復聲明」部分，經檢視該「修復聲明」內文觀之，其內容「民國
    年４月日名源街巷４號４樓於土木工會所明訂５樓負責修復。」之文句不
    連貫，文義不全，書寫字跡亦不盡相同，而其文內其中「民國年４月日」、
    「負責修復」等字跡，與文首「修復聲明」中之「修復」二字、文後「乙○○」
    簽名上首之「負責修復」四字及文末書立日期「民國年４月日」等字字跡竟
    係完全相同，有明顯剪貼拼湊之痕跡，另該「修復聲明」上「乙○○」、「丁文
    祥」、「莊光敏」簽名之字跡，明顯有描繪臨摹之痕跡。而被告丙○○、甲○○
    於向台灣板橋地方法院提出上開民事損害賠償事件後，證人丁文祥、莊光敏即提
    出書面「鄭重聲明」，否認其等有於上開「修復聲明」中見證人欄內簽署姓名，
    有該「鄭重聲明」影本在卷可稽，嗣證人莊光敏並於原審法院調查時到庭證稱：
    該「修復聲明」伊沒有寫過這份文件，亦未擔任該見證人云云，暨證人丁文祥亦
    到庭證稱：伊沒有在該「修復聲明」上簽名云云（見原審卷（一）第二五一頁）
    。另查被告丙○○、甲○○就此「修復聲明」亦始終僅提出影本，並辯稱原本由
    告訴人乙○○及見證人丁文祥取走保管，而未能提出其原本云云，惟此亦為告訴
    人乙○○所否認，基同上理由，亦與常情有悖，甚難採信；況此「修復聲明」早
    於上開「協調證明書」書立，且為該「協調證明書」之前因事實，然被告丙○○
    、甲○○於八十八年八月三十一日向台灣板橋地方法院提起上開民事損害賠償訴
    訟時，竟完全未曾提及據為主張憑據，而遲至八十九年五月十八日始於該訴訟中
    陳報為證，其真實性亦不無可疑。是綜上所述，亦堪認被告丙○○、甲○○所提
    出之「修復聲明」應非真實，同係屬偽造。
(三)至關於上開「協議書」部分，經查被告丙○○、甲○○係於告訴人乙○○於八十
    九年八月三十一日具狀向臺灣板橋地方法院檢察署檢察官告訴被告丙○○、甲○○二人涉有偽造上開「協調證明書」、「修復聲明」等私文書罪嫌後，始於八十
    九年九月二十八日臺灣板橋地方法院檢察署檢察官開庭時，始提出上開「協調書
    」影本，與上開「協調證明書」、「修復聲明」等影本一併庭陳為證，並於八十
    九年十月二十七日本院民事庭民事訴訟事件時具狀陳報，然據被告丙○○、甲○○供稱該「協議書」係於八十七年四月二十一日與上開「修復聲明」同時書立，
    早於上開「協調證明書」書立，為該「協調證明書」之前因事實，且其記載內容
    更加詳盡完全等語，惟被告丙○○、甲○○於八十八年八月三十一日向台灣板橋
    地方法院提起上開民事損害賠償訴訟時，竟完全未曾提出據為主張憑據，復於八
    十九年五月十八日該訴訟中陳報上開「修復聲明」為證時，亦完全未曾提及有此
    「協議書」之存在，迨經告訴人提出本件告訴後，始突然一併提出為證，故其真
    實性，實難不令人質疑。另查被告丙○○、甲○○於八十九年九月二十八日偵查
    時提出該「協議書」影本一紙（見八十九年度他字第二七八七號偵查卷五十六頁
    、五十七頁間所附），其後復於九十年二月十三日提出該「協議書」正本一紙（
    見八十九年度偵字第二一一八七號偵查卷四十三頁），並經扣案，然經檢視比對
    該二紙「協議書」，其字跡竟有不同，其後提出之「協議書」正本字跡，可明顯
    看出係出自臨摹複寫之前提出之「協議書」影本字跡而來，被告丙○○雖供稱當
    初正本有複寫一張，伊拿的就是複寫版本，所以才有臨摹痕跡，正本是被告訴人
    拿去了云云（見本院卷第七二頁），惟此亦為告訴人乙○○所否認，基同上理由
    ，亦與常情有悖，可見該「協議書」正本之說顯非真實，從而該「協議書」影本
    之真實性亦堪質疑。況查上開「協議書」正本上「莊光敏」、「丁文祥」簽名筆
    跡，經原審法院送請內政部警政署刑事警察局，就莊光敏、丁文祥等人於原審法
    院訊問筆錄、證人結文及上開「鄭重聲明」上之簽名鑑定結果，亦均不相符，此
    有該局九十一年一月二十一日刑鑑字第八一四二號鑑驗通知書在卷可按，並據證
    人莊光敏、丁文祥於原審法院調查時均到庭證稱該協議書上並不是伊等的筆跡，
    也不是伊等的簽名云云（見原審卷（一）第一九三頁），足見該「協議書」上「
    莊光敏」、「丁文祥」等簽名亦屬偽造不實。綜上所述，亦堪認上開「協議書」
    亦應屬偽造不實。
(四)至被告丙○○、甲○○於偵查中為佐證上開「協調證明書」、「修復聲明」及「
    協議書」係與告訴人乙○○、證人莊光敏、丁文祥等人簽立後，由告訴人乙○○
    所交付之情，復提出乙○○當場交付前開「修復聲明」、「協議書」、「協調證
    明書」等文書予其等之照片二張為憑，然該二張照片經原審法院送請法務部調查
  局鑑定結果，其二張照片中之安全帽、折疊文件（即修復聲明）、著短袖襯衫男
    子（即指丙○○）、著紅上衣戴帽女子（即指甲○○），均係自別處剪下圖片貼
    於該照片上一併翻拍沖洗放大而成，亦非該相機直接拍攝之原始畫面，此有該局
    九十一年一月十六日調科柒字第○九一○○○一四四四○號鑑定通知書在卷可稽
    ，並非真實。另據證人即上開照片著短袖藍色Ｔ恤男子吳讚生於原審法院調查時
    到庭證稱：上開照片情景，係檢察官到現場勘驗，被告丙○○在現場拍攝的，當
    天乙○○並無拿任何文件等語（見原審卷（一）第二二四頁）明確，足見被告丙○○、甲○○提出之上開照片，確屬剪貼翻拍變造不實。從而被告二人提出上開
    變造不實之照片以掩飾其上開偽造文書之情，益見被告二人上開提出之「修復聲
    明」、「協議書」、「協調證明書」等文書確屬偽造不實無訛。況查，被告丙○○、甲○○與告訴人乙○○間因房屋毀損之損害賠償，縱告訴人乙○○同意賠償
    之被告二人之損害，則就如何賠償，彼等間應僅成立一次之和解內容，縱嗣後欲
    變更該和解內容，則應係在原和解書上更改和解條件，或另立一和解書並將原和
    解書作廢，始符常理，詎被告二人竟就同一損害賠償事件先後提出上揭三份應如
    何賠償之文書，甚且又豈有同一日書立上揭「修復聲明」及「協調證明書」之理
    ，是該等文書是否真正，亦堪質疑。
(五)此外，右揭犯罪事實，並據告訴人乙○○指訴，且經證人丁文祥、莊光敏證述綦
    詳，復有上開「修復聲明」、「協議書」、「協調證明書」等文書影本、「協議
    書」正本、翻拍變造照片二張等可資佐證及台灣板橋地方法院八十八年度訴字第
    七一○號損害賠償事件、本院八十九年度上易字第五七三號等民事判決書影本在
    卷可稽。而被告二人於台灣板橋地方法院、本院上開民事訴訟及本件偵查中提出
    上開偽造之「修復聲明」、「協議書」、「協調證明書」等文書，自足生損害於
    乙○○、莊光敏、丁文祥等人權益及法院審理民事事件、檢察署偵查刑事案件之
    正確性甚明。事證明確，被告丙○○、甲○○二人犯行均堪認定。
二、核被告丙○○、甲○○二人上開所為，均係犯刑法第二百十六條、第二百十條之
    行使偽造私文書罪。被告丙○○、甲○○二人與陳文盛（陳文盛共犯部分僅限於
    「協調證明書」部分）間就上開所犯，有犯意聯絡及行為分擔，為共同正犯。至
    被告利用不知情之刻印者偽刻乙○○及莊光敏之印章，係屬間接正犯，而被告等
    偽造印章、印文、署押之行為均屬偽造私文書之部分行為，暨其偽造私文書後持
    以行使，其偽造之低度行為應為行使之高度行為所吸收，均不另論罪。又被告二
    人於上揭「修復聲明」及「協議書」，各同時冒用乙○○、莊光敏及丁文祥之名
    義而書立各該文書，並持以行使，而侵害數人之法益，係一行為同時觸犯數罪名
    ，為想像競合犯，依刑法第五十五條規定從一重之行使偽造私文書罪處斷，而被
    告二人先後四次行使偽造私文書犯行，時間緊接，手段相似，犯罪構成要件相同
    ，顯係基於概括之犯意為之，為連續犯，應依刑法第五十六條規定論以一罪，並
    加重其刑。原審以被告丙○○、甲○○上揭犯行，事證明確，予以論罪科刑，固
    非無見，惟查被告丙○○、甲○○二人於上揭「修復聲明」及「協議書」，各同
    時冒用乙○○、莊光敏及丁文祥之名義而書立各該文書，並持以行使，係一行為
    同時觸犯數罪名，為想像競合犯，原審就此疏未論述，尚有未洽，又本件被告二
    人先後四次行使上揭偽造之私文書，原審認被告二人先後僅行使三次，核與事實
    不符，同有未洽，又被告利用不知情之刻印者偽刻乙○○及莊光敏之印章，係屬
    間接正犯，原審就此疏未論述，亦有未洽，是被告丙○○、甲○○二人上訴意旨
    均否認有偽造文書犯行，固無理由，惟原判決既有可議之處，自應由本院予以撤
    銷改判，爰分別審酌被告二人之素行，犯罪之動機、目的、手段、所致生之危害
    、與告訴人間前有損害賠償關係及犯罪後態度等一切情狀，仍分別量處有期徒刑
    四月，而查被告丙○○、甲○○行為後，刑法第四十一條規定業於九十一年一月
    十日修正，於同年一月十二日生效，將得易科罰金之最重本刑，由有期徒刑三年
    提高為五年，爰並依刑法第二條第一項前段之規定，依修正後刑法第四十一條第
    一項規定，諭知易科罰金之折算標準，至被告偽造如附表所示之「修復聲明」、
    「協議書」、「協調證明書」，係被告偽造而供本件犯罪所用之物，依刑法第三
    十八條第一項第二款之規定，均宣告沒收，另被告偽造之乙○○及莊光敏之印章
    ，雖未扣案，惟並無積極證據證明業已滅失，並依刑法第二百十九條之規定宣告
    沒收。
據上論斷，應依刑事訴訟法第三百六十九條第一項前段、第三百六十四條、第二百九
十九條第一項前段，刑法第二條第一項前段、第二十八條、第五十六條、第二百十六
條、第二百十條、第五十五條、第四十一條第一項、第三十八條第一項第二款、第二
百十九條、罰金罰緩提高標準條例第第二條，判決如主文。
本案經檢察官施慶堂到庭執行職務。
中      華      民      國      九十一      年    九    月    二十六    日
                              臺灣高等法院刑事第三庭
                                  審判長法  官  張  連  財
                                        法  官  李  英  勇
                                        法  官  張  傳  栗
右正本證明與原本無異。
如不服本判決應於收受送達後十日內向本院提出上訴書狀，其未敘述上訴之理由者並
得於提起上訴後十日內向本院補提理由書（均須按他造當事人之人數附繕本）。
                                        書記官  秦  慧  榮
中      華      民      國      九十一  年      九      月     二十六   日
附錄    本判決論罪科刑法條：
刑法第二百十條
偽造、變造私文書，足以生損害於公眾或他人者，處五年以下有期徒刑。
刑法第二百十六條
行使第二百十條至第二百十五條之文書者，依偽造、變造文書或登載不實事項或使登
載不實事項之規定處斷。
附表：
┌──┬────────────┬─────┬─────────────┐
│編號│    物  品  名  稱      │數      量│  備                  註  │
├──┼────────────┼─────┼─────────────┤
│ 一 │協調證明書              │      一紙│含其上「乙○○」簽名、印文│
│    │                        │          │各一枚                    │
├──┼────────────┼─────┼─────────────┤
│ 二 │修復聲明                │      一紙│含其上「乙○○」簽名、印文│
│    │                        │          │、「丁文祥」簽名、「莊光敏│
│    │                        │          │」簽名、印文各一枚        │
├──┼────────────┼─────┼─────────────┤
│ 三 │協議書                  │      一紙│含其上「乙○○」、「莊光敏│
│    │                        │          │」、「丁文祥」簽名各一枚  │
└──┴────────────┴─────┴─────────────┘
